臺灣臺北地方法院刑事判決　　　　　　　99年度易字第2791號
公　訴　人　臺灣臺北地方法院檢察署檢察官
被　　　告　汪添進
選任辯護人　丁榮聰律師
上列被告因重利案件，經檢察官提起公訴（99年度偵字第3328號
），本院判決如下:
   主   文
汪添進無罪。
   理   由
一、本件公訴意旨略以：被告汪添進與左克寧（由臺灣臺北地方
    法院檢察署另案通緝中）共同基於重利之犯意，以左克寧經
    營合億當舖為幌，經營地下錢莊，而招攬、引誘不特定急迫
    需款或無經驗之人借款。嗣張瑞雲因其所經營之「民泰營造
    有限公司」（下稱民泰公司）亟需資金週轉，於民國96年6
    月間經左克寧與汪添進聯繫借款事宜。被告遂趁張瑞雲需款
    孔急之際，於同年月28日，指派左克寧偕同代書李玉美前往
    臺北市○○區○○路379巷8號，張瑞雲以友人楊光明出面，
    雙方簽立借款協議書，由被告貸與新臺幣（下同）700萬元
    ，約定以每月為1期，每期支付56萬元之利息，預扣首期利
    息56萬元後，實際撥付644萬元；張瑞雲除於同年月29日交
    付如附表編號1所示本票1紙，以及如附表編號2～4所示利息
    支票3紙外，並提供其以楊光明名義所購買，坐落臺北市○
    ○區○○路379巷4、6、8號不動產權狀、印鑑證明等予左克
    寧設定抵押權作為擔保。被告及左克寧藉此一方式收取與原
    本顯不相當之重利。嗣張瑞雲未按期付息，汪添進即多方催
    討，並要求過戶及聲請法拍前開房屋，張瑞雲憤而報警始循
    線查知上情，因認被告涉犯刑法第344條之重利罪嫌等語。
二、按犯罪事實應依證據認定之，無證據不得認定犯罪事實，又
    不能證明被告犯罪或其行為不罰者，應諭知無罪之判決，刑
    事訴訟法第154條第2項、第301條第1項分別定有明文。次按
    認定不利於被告之事實，須依積極證據，茍積極之證據本身
    存有瑕疵而不足為不利於被告事實之認定，即應為有利於被
    告之認定，更不必有何有利之證據，而此用以證明犯罪事實
    之證據，猶須於通常一般人均不至於有所懷疑，堪予確信其
    已臻真實者，始得據以為有罪之認定，倘其證明尚未達到此
    一程度，而有合理性之懷疑存在，致使無從為有罪之確信時
    ，即應為無罪之判決（最高法院82年度台上字第163號判決
    、76年台上字第4986號、30年上字第816號等判例意旨可資
    參照）。
三、本件檢察官認被告涉犯上開犯行，無非係以證人張瑞雲、楊
    光明、李玉美之證述及借款協議書、支票影本等為主要論據
    。訊之被告堅詞否認有何重利之犯行，並以：本件係伊借款
    予左克寧，左克寧再借款予張瑞雲，故張瑞雲所稱之利息之
    計算方式，純係左克寧與張瑞雲二人間之約定，與伊無涉，
    再者，張瑞雲並非急迫、輕率、無輕驗之人等語置辯。本院
    經查：
  (一)坐落於臺北市○○區○○段2小段672號、672-1號土地及其
    上門牌號碼為吉林路379巷4、6、8號、台北市○○街149號
    地下室之建物，實際所有人均為張瑞雲，然登記於楊光明名
    下，張瑞雲有於96年7月間，以上開房地為擔保，設定950萬
    元之最高限額抵押權予被告等情，業據被告供述在卷，核與
    證人張瑞雲、楊光明證述相符，此外復有臺北市中山地政事
    務所土地所有權狀及土地建築改良物抵押權設定契約書在卷
    足憑，自信屬實。
  (二)而就證人張瑞雲何以會將上開房地設定金額為950萬元之最
    高限額抵押權予被告乙節，證人張瑞雲於偵查中證稱：伊因
    想要投資土地，所以於96年6月28日透過朋友介紹向設於臺
    北縣三重市之和億當鋪借款700萬元，當時即係以上開房地
    設定第二胎抵押予和億當鋪負責人即被告以借款等語明確，
    而證人楊光明於本院審理時亦證稱:上開房地實係張瑞雲所
    有，然登記在伊名下，張瑞雲那段時間因為經濟狀況欠佳，
    所以要向外借款，用登記在伊名下的房地配合貸款，至於細
    節伊並不十分清楚等語，是足徵證人張瑞雲係因向被告借款
    ，始將上開房地設定最高限額抵押權予被告甚明。
  (三)被告雖辯稱：本件借款，伊係對左克寧，左克寧再將款項借
    予張瑞雲，故張瑞雲與伊全無關涉云云。然證人張瑞雲於本
    院審理時，就伊借款之對象究為左克寧抑或被告乙節，證稱
    :左克寧係伊鄰居，當時伊在投資土地，需要現金，所以經
    由左克寧的介紹，由左克寧去找金主借錢給伊，借款的金額
    與利息，是左克寧打電話給被告，由伊和被告在電話中確認
    的，本件借款左克寧有向伊收一成的手續費，但這伊所支付
    的利息無涉等語明確，是證人張瑞雲已指明伊借款之對象確
    為被告無訛；再證人即負責辦理上開房地最高限額抵押權手
    續之李玉美於本院審理時亦證稱：楊光明、左克寧、張瑞雲
    有寫一份協議書，伊係根據協議書來辦理抵押權設定，事情
    辦完之後，設定抵押權資料伊就交給被告，到了10月份，張
    瑞雲違約，被告打電話給伊，要伊通知張瑞雲，伊有發一個
    存證信函給張瑞雲，告知已違約，趕快出面解決貸款的事情
    等語明確，再參諸卷附本件96年6月28日所簽立之協議書（
    附於99年度偵字第3328號卷第38頁），書立該份契約之貸款
    人包括有和億當鋪、江添進、左克寧，借款人則為楊光明，
    而觀諸該份協議書第二點約定之內容為:「乙方（即指楊光
    明）同意將買賣契約移轉之用印書類、印鑑證明等，由雙方
    代理人李玉美暫保管，如乙方三期不付息時之違約行為，得
    由全權委任代理人出售所提供擔保之土地、房屋（總價款計
    新臺幣貳仟肆佰萬元整）代為清償乙方向安泰商業銀行借款
    項及汪添進之債務」等語，是綜合上情觀之，就本件張瑞雲
    借款，無論就上開房地之抵押權設定或違約後催告等事項，
    李玉美均係聽命於被告而行事，甚而於其等所簽立之協議書
    上亦已註明張瑞雲上開房地，於張瑞雲無法依約支付利息之
    際，需用以清償張瑞雲向安泰商業銀行借款項及對汪添進之
    債務等語甚明，是綜合上情以觀，張瑞雲確係因左克寧居中
    牽線始與被告相識，然本件張瑞雲係向被告借款乙節，堪以
    認定，被告前揭所辯，自難採信。
  (四)再就本件借款利息究為何乙節，被告雖辯稱利息是1分8，先
    預扣3個月的利息，3個月的利息是37萬8千元，另外18萬2千
    元是左克寧的介紹費，所以第一個月只匯款644萬元予張瑞
    雲云云，然訊之證人張瑞雲於本院審理時證稱:伊當時是在
    電話中和被告談的，借款700萬元，利息一個月8分也就是56
    萬元，第1期利息先預扣，本來是說要先扣3個月的利息，但
    伊跟被告說，這樣錢就不夠了，所以被告才先預扣一期利息
    ，但是要先把第一、二期的票開出來等語明確，且證人楊光
    明於偵查中證稱:據伊所知，向外面的錢莊借款，利息都是
    報8分、9分、11分，張瑞雲就有跟伊講，本件利息是8分等
    語，嗣於本院審理時亦證稱:伊是在簽完協議書後聽張瑞雲
    講，張瑞雲告訴伊係借一定的款項，利息的數額是50幾萬元
    ，換算下來是8分利，至於8分利到底是1個月還是3個月，就
    伊個人認知是1個月8分利等語明確，此外，參酌卷附張瑞雲
    本人所開立付款銀行為華泰銀行金額為700萬發票日期為96
    年6月29日之本票1紙及張瑞雲所交付發票人為王懷威、金額
    均為56萬元、發票日期分為96年7月29日、96年8月29日及96
    年9月29日之支票各1紙觀之，益徵證人張瑞雲證稱:借款係
    700萬元，於扣除第一期利息外，尚先開立三期之支票等情
    非屬虛妄。被告雖辯稱：張瑞雲何以開立會開立其餘56萬元
    的支票，伊不清楚云云，然本件係因張瑞雲向臺北縣政府警
    察局報案後，由該局持本院核發之搜索票至汪添進之住處搜
    索，並自其住處起出張瑞雲本人所開立付款銀行為華泰銀行
    金額為700萬發票日期為96年6月29日之本票1紙及張瑞雲所
    交付發票人為王懷威、金額均為56萬元、發票日期分為96年
    7月29日、96年8月29日之支票各1紙，此有本院所核發之搜
    索票、臺北縣政府警察局刑事警察大隊搜索、扣押筆錄及扣
    押物品目錄表各1份在卷足憑，倘如被告所述，其對於張瑞
    雲所交付面額為56萬元之支票全不知情，其又何以持有上開
    支票?此足徵被告上開所辯，顯係臨訟卸責之詞甚明。
  (五)而按金錢借貸契約係屬要物契約，故利息先扣之金錢借貸，
    其貸與之本金額、據以計算利息之本金額應以利息預扣後實
    際交付借用人之金額為準，該預扣利息部分，既未實際交付
    借用人，自不能認為係貸與本金額之一部（最高法院著有77
    年度台上字第164號判決、87年度台上字第1682號判決意旨
    可資參照）。本件張瑞雲向被告借款之金額雖為700萬元，
    然張瑞雲實際取得之款項係644萬元乙節，此業據被告、張
    瑞雲供承在卷，揆諸前開見解，告訴人向被告所為借款，據
    以計算利息之本金金額應為644萬元，則本案被告所收取之
    利息為月息8.6%（年利息103%），又刑法第344條第344條重
    利罪成立之件，須又得與原本顯不相當之重利，始足當之；
    而所謂取得與原本顯不相當之重利，係指就原本利率、時期
    核算及參酌當地之經濟狀況，較之一般債務之利息，顯有特
    殊之超額者而言。查民間利息通常為月息2、3分(即百分之2
    、3)，為一般有民間資金往來經驗者所熟知，相關報章雜誌
    對銀行及民間利息之起落，亦時有報導，故本案被告收取月
    息高達8.6%，依吾國內現階段對於資金成本之評估，足認係
    顯不相當之重利甚明。
  (六)惟重利罪之成立，行為人在主觀上必須具備重利故意，而為
    本罪之行為，始足以構成本罪，若欠缺此故意要件，自無構
    成本罪之餘地。所謂重利故意係指行為人主觀上對於被害人
    正處於急迫、輕率或無經驗之特殊情狀有所認識，而決意貸
    以金錢或其他物品，以取得與原本顯不相當之重利之主觀心
    態。就告訴人向被告借款究做何用，訊之張瑞雲於偵查中單
    陳稱：「因為想要投資土地缺乏資金」等語明確，於本院審
    理時亦陳稱:借款係要用以投資七堵的土地，當時還沒有過
    戶，只是簽約而已，買賣價金是4千多萬元，其餘要用七堵
    的土地去向銀行代款，但後來貸款也沒有准等語明確，而證
    人楊光明於偵查中亦證稱:張瑞雲曾拿吉林路的房子借過幾
    次錢，張瑞雲之前也有跟其他人借過錢，利息從五、6分到8
    分都有等語，是由上開證人證述觀之，告訴人平日即係有參
    與商業活動之人，且其前即有向地下錢莊借款之經驗，其此
    次向被告借款，目的純係為投資土地買賣，則其願承擔月息
    高達8%借款利息，顯係評估其將來投資可獲得之利益必超過
    其所付出之利息甚明，此足徵告訴人於向被告借款之際，非
    對於向銀行借款、私人借款之事毫無經驗，且係經過審慎之
    考量始決意向被告借款，是尚難認其向被告借款之際，有何
    急迫、輕率或無經驗之情事，故被告貸與款項，自難認有重
    利之故意。
四、從而，被告貸與告訴人款項，雖取得與原本顯不相當之重利
    ，然告訴人向被告借款之際，要無急迫、輕率或無經驗之情
    事，被告自難以重利罪相繩。
五、綜上各節，公訴人所提出之證據，尚不足以證明被告確有重
    利罪之犯行，此外，復查無其他積極證據，足資證明被告確
    有公訴意旨所指訴之犯行，揆諸首揭規定及說明，本案既不
    能證明被告犯罪，即應均為無罪判決之諭知，以免冤抑。
據上論斷，應依刑事訴訟法第301條第1項，判決如主文。
本案經檢察官盧慧珊到庭執行職務。
中    華    民    國   100    年    12    月    12    日
                      刑事第十庭  法  官  柯姿佐
上正本證明與原本無異。
如不服本判決應於收受送達後10日內向本院提出上訴書狀，並應
敘述具體理由；其未敘述上訴理由者，應於上訴期間屆滿後20日
內向本院補提理由書（均須按他造當事人之人數附繕本）「切勿
逕送上級法院」。告訴人或被害人如對於本判決不服者，應具備
理由請求檢察官上訴，其上訴期間之計算係以檢察官收受判決正
本之日期為準。
                                  書記官  林蓮女
中    華    民    國   100    年    12    月    12    日
~Fo
  附表
 ┌───┬───┬───┬─────────┬─────┬─────┬─────┬──────┬───────┐
 │編號  │票據別│發票人│   付款銀行       │ 帳號     │ 票號     │ 發票日期 │ 金額（元） │    備註      │
 ├───┼───┼───┼─────────┼─────┼─────┼─────┼──────┼───────┤
 │  1   │ 本票 │張瑞雲│華泰銀行中山分行  │          │          │96.06.29  │   700萬元  │6/29李玉美收  │
 ├───┼───┼───┼─────────┼─────┼─────┼─────┼──────┼───────┤
 │  2   │ 支票 │王懷威│華泰銀行中山分行  │3396-8    │AA0000000 │96.07.29  │    56萬元  │利息支票      │
 │      │      │      │                  │          │          │          │            │6/29李玉美收  │
 │      │      │      │                  │          │          │          │            │（未提示）    │
 │      │      │      │                  │          │          │          │            │僅餘影本      │
 ├───┼───┼───┼─────────┼─────┼─────┼─────┼──────┼───────┤
 │  3   │ 支票 │王懷威│華泰銀行中山分行  │3396-8    │AA0000000 │96.08.29  │    56萬元  │利息支票      │
 │      │      │      │                  │          │          │          │            │6/29李玉美收  │
 │      │      │      │                  │          │          │          │            │（未提示）    │
 │      │      │      │                  │          │          │          │            │僅餘影本      │
 ├───┼───┼───┼─────────┼─────┼─────┼─────┼──────┼───────┤
 │  4   │ 支票 │王懷威│華泰銀行中山分行  │3396-8    │AA0000000 │96.09.29  │    56萬元  │利息支票      │
 │      │      │      │                  │          │          │          │            │6/29李玉美收  │
 │      │      │      │                  │          │          │          │            │（未提示）    │
 │      │      │      │                  │          │          │          │            │正、影本均告遺│
 │      │      │      │                  │          │          │          │            │失            │
 ├───┼───┼───┼─────────┼─────┼─────┼─────┼──────┼───────┤
 │  5   │支票  │簡志堅│華僑銀行台中分行  │000-000000│AA0000000 │96.10.01  │ 41萬8,000元│利息支票      │
 │      │      │      │                  │          │          │          │            │              │
 ├───┼───┼───┼─────────┼─────┼─────┼─────┼──────┼───────┤
 │  6   │支票  │簡志堅│華僑銀行台中分行  │000-000000│AA0000000 │96.10.12  │    56萬元  │利息支票      │
 │      │      │      │                  │          │          │          │            │              │
 ├───┼───┼───┼─────────┼─────┼─────┼─────┼──────┼───────┤
 │  7   │支票  │簡志堅│華僑銀行台中分行  │000-000000│AA0000000 │96.10.12  │    56萬元  │利息支票      │
 │      │      │      │                  │          │          │          │            │              │
 ├───┼───┼───┼─────────┼─────┼─────┼─────┼──────┼───────┤
 │  8   │支票  │簡志堅│華僑銀行台中分行  │000-000000│AA0000000 │96.10.22  │    56萬元  │利息支票      │
 │      │      │      │                  │          │          │          │            │              │
 └───┴───┴───┴─────────┴─────┴─────┴─────┴──────┴───────┘